【裁判字號】    97,重訴,56
【裁判日期】    971028
【裁判案由】    侵權行為損害賠償
【裁判全文】
臺灣高雄地方法院民事判決             97年度重訴字第56號
 原      告  高雄市汽車駕駛員職業工會
 法定代理人  丙○○
 訴訟代理人  柳聰賢律師
 被      告  甲○○
             乙○○
             丁○○
上列當事人間業務侵占等事件，經原告提起刑事附帶民事訴訟，
請求侵權行為損害賠償（95年度附民字第239 號），由本院刑事
庭裁定移送前來，經本院於民國97年10月14日言詞辯論終結，判
決如下：
      主      文
被告甲○○應給付原告新台幣壹仟柒佰萬元及自民國九十五年十
月十五日起至清償日止，按週年利率百分之五計算之利息。
被告丁○○應於原告就甲○○之財產強制執行無效果時，負給付
之義務。
原告其餘之訴駁回。
訴訟費用由被告甲○○負擔十分之九，其餘由原告負擔。
本判決原告勝訴部分於原告以新台幣伍佰陸拾柒萬元供擔保後，
得為假執行；但被告甲○○、丁○○如以新台幣壹仟柒佰萬元供
擔保後，得免為假執行。
原告其餘假執行之聲請駁回。
      事實及理由
一、原告主張：被告甲○○為原告前任總幹事，被告乙○○則為
    甲○○之姐，並任職泛亞商業銀行瑞祥分行（現已改為寶華
    商業銀行前鎮分行，下稱泛亞瑞祥分行）辦事員；甲○○於
    民國89年5 月間中興商業銀行爆發授信弊案及發生財務危機
    之際，將原告原存放於中興商業銀行之預收款項，陸續以定
    期存款方式轉存泛亞瑞祥分行，金額合計新台幣（下同）8,
    430 萬元。嗣甲○○因積欠他人債務，而與乙○○商議，由
    甲○○於辦理每月繳付會員勞、健保費辦理提款時，私自利
    用出納、會計員之印鑑章，持向乙○○辦理部分定存單之掛
    失並申請補發，合計5,290 萬元，並用以向泛亞瑞祥分行質
    借款項，致原告受有損害。原告經向商寶華商銀求償結果，
    僅獲賠付3,350 萬元，尚有1,940 萬元之損害，自得依共同
    侵權行為之法律關係請求甲○○及乙○○連帶賠償；甲○○
    、乙○○業經本院依業務侵占罪分別判處有期徒刑4 年6 月
    及3 年。又原告與甲○○間有委任關係，原告亦得依民法54
    4 條委任規定請求甲○○賠償、另甲○○、乙○○間亦有委
    任關係，足認原告與乙○○間亦有委任關係，原告亦得依民
    法第539 、544 條規定請求乙○○連帶賠償；甲○○另於92
    年9 月23日邀同被告丁○○為保證人，與原告和解，同意賠
    償所侵占之款項，原告亦得依和解及保證之法律關係，請求
    甲○○、丁○○賠償。爰依侵權行為、和解契約、委任及保
    證契約之法律關係，提起本訴，並就上開數請求權請擇一而
    為判決；又因本件丙○○未參與亦不知情，故無過失相抵之
    適用；原告於本件請求1,940 萬元係扣除仲裁判斷判決3,35
    0 萬元後之實際損害；另依民法第213 條第2 項規定，請求
    利息自92年3 月30日起算。並聲明：(一)甲○○、乙○○應連
    帶給付原告1,940 萬元及自92年3 月30日起至清償日止，按
    週年利率5%計算之利息。(二)丁○○於原告就甲○○、乙○○
    之財產強制執行無效果時，應給付原告1,940 萬元及自92年
    3 月30日起至清償日止，按週年利率5%計算之利息。(三)願供
    擔保請准宣告假執行。
二、被告方面：
    甲○○以：事實上因其向呂天良借款5 百萬元，而自願扛刑
    責；刑事判決認定之事實，多為其負責處理，但其中有部分
    係呂天良及丙○○借款而簽名，呂天良、丙○○2 人不可能
    不知情，不應將全部犯罪事實均歸為其責任；但其對於刑事
    判決認定之事實不爭執，確實均由其經手處理，故刑事判決
    總金額5,290 萬元定存單補發的事實不爭執，但是其僅向理
    事長呂天良借款5 百萬元，而聽從呂天良的命令，害工會損
    失5,290 萬元之事實不爭執；但無能力賠償，且亦認為毋庸
    賠償5,290萬元，應僅負5百萬元賠償責任。
    乙○○以：就刑事判決認定其以偽造定存單利息的單據這點
    不爭執，其確實有依照銀行的作業方式補發新的定存單；且
    確由甲○○持工會的大小章及理事長呂天良、丙○○簽名之
    申請書交其辦理後補發，所有補發的定存單均由其交予甲○○，確實是13張總金額是5,290 萬元，但其中以舊定存單質
    借3,530 萬元部分，因清償舊存單質借部分未造成工會損失
    應予扣除，且其並無共同業務侵占犯意。
    被告丁○○則以：確實有在和解書保證人欄簽名，對於應負
    和解書上保證人責任之事實不爭執。
    並均聲明：(一)原告之訴駁回。(二)如受不利判決願供擔保請准
    宣告免為假執行。
三、兩造不爭執及爭執事項：
    不爭執事項：
    (一)甲○○原為原告總幹事，於89年5 月2 日將該工會原存放
      於中興商業銀行之勞、健保預收款，轉介與其姊乙○○任
      職之泛亞瑞祥分行往來，而分32筆，以定存方式陸續存入
      ，金額總計8430萬，由泛亞商業銀行開立32張存本取息儲
      蓄存款存單（以下簡稱定存單）予原告。而原告當時理事
      長呂天良為挪用原告資產，乃私自以原告名義，於泛亞瑞
      祥分行另行開立一帳號000000000000號活期存款帳戶，並
      以原告之定存單向泛亞瑞祥分行質借款項2 次，適甲○○
      因賭博積欠鉅額債務，呂天良將質借款項中500 萬元借予
      甲○○。後原告理事長職務於89年8 、9 月間由丙○○接
      任，因上開貸款無法償還，甲○○乘原告每月繳付會員勞
      、健保費辦理提款，而取得相關印鑑，並向乙○○辦理部
      分上開定存單之掛失，及申請補發新定存單。乙○○雖明
      知該等定存單並未遺失，卻仍予登載，而補發給甲○○新
      定存單。甲○○取得補發之新定存單後，再偽造借據及存
      單質權設定申請書，並於如刑事判決附表所示時間向泛亞
      銀行辦理質借，並補發取得如該附表所示之13張、金額總
      計5290萬元之定存單並辦理質借款項。其後於92年3 月初
      ，乙○○因北上參加為期3 週之在職訓練，期間高市汽駕
      工會會計與出納鄭盈怡、楊依麗仍依例電洽泛亞瑞祥分行
      ，開立利息單據以便列帳，經泛亞瑞祥分行人員對帳後發
      現高市汽駕工會之有效定存單僅餘19張，金額總計僅餘31
      40萬元，方發現上情。
    (二)寶華銀行已依中華民國仲裁協會94年度仲雄聲義字第006
      號仲裁判斷書之認定，賠付原告3350萬元。
    爭執事項：
    (一)甲○○、乙○○所為是否構成共同侵權行為？應賠償之款
      項為若干？原告另擇一對2 人請求返還不當得利，有無理
      由？
    (二)丁○○依和解書之約定，是否應負保證之保證人責任？
    (三)原告另擇一依委任關係對乙○○為請求，有無理由？
    (四)原告另擇一依契約約定或僱傭關係對甲○○為請求，有無
      理由？
四、甲○○、乙○○所為是否構成共同侵權行為？應賠償之款項
    為若干？原告另擇一對2 人請求返還不當得利，有無理由？
    (一)按數人共同不法侵害他人之權利者，對於被害人所受損害
      ，所以應負連帶賠償責任，係因數人之行為共同構成違法
      行為之原因或條件，因而發生同一損害，具有行為關連共
      同性之故。民事上之共同侵權行為，並不以共同侵權行為
      人在主觀上有犯意聯絡為必要，如在客觀上數人之不法行
      為，均為其所生損害之共同原因，即所謂行為關連共同，
      已足以成立共同侵權行為 (最高法院85年度台上字第139
      號民事判決意旨參照)。 查原告主張甲○○與乙○○2 人
      係姐弟關係，甲○○於89年5 月2 日，將原告存放於中興
      商業銀行之勞、健保預收款，轉介與乙○○任職之泛亞瑞
      祥分行往來；及甲○○因積欠債務，而乘辦理原告每月繳
      付會員勞、健保費辦理提款時，取得出納、會計以及其本
      人之印鑑，未經授權盜用該等印鑑，偽造掛失申請書，以
      持向乙○○辦理部分定存單掛失手續，並申請補發新定存
      單，乙○○明知該等定存單未遺失，仍予登載，並補發新
      定存單予甲○○，甲○○於取得補發之新定存單後，再以
      新定存單質借取得5,290 萬元，造成原告受有損害等事實
      ，為被告甲○○、乙○○所不爭執，且有本院95年訴字第
      1748號刑事卷內補發申請書、補發之新定存單、活期儲蓄
      存款帳戶存摺影本、原定存單及證人即曾任職原告會計之
      鄭盈怡及出納楊依麗、證人泛亞瑞祥分行行員王明喜分別
      於刑事調查及偵審程序之證述可佐，且被告2 人亦因業務
      侵占罪遭分別判刑4 年6 月及3 年確定，亦有上開刑事判
      決為憑，足認原告上開主張為真實；則甲○○、乙○○2
      人既明知原告之定存單並未遺失，竟由甲○○以定存單遺
      失為由向泛亞瑞祥分行辦理補發新存單手續、乙○○則負
      責辦理發給新存單及以存單辦理質借手續，使原告因而受
      有5,290 萬元損害，依上開說明，自應對原告負共同侵權
      行為損害賠償責任甚明。
    (二)原告法定代理人丙○○固否認知悉甲○○、乙○○2 人未
      經原告同意辦理定存單遺失及補發新存單、以新存單質借
      之事實；惟查本件甲○○申請遺失補發新存單及質借手續
      時，提出之遺失補發申請書及定存單質權設定申請書 (除
      其中90年5 月22日金額2,000 萬元定存單之設質申請書以
      外)上 丙○○之簽名，其中「洪」字中「共」上方之一橫
      均與左側之三點水相連、「共」左側之1 豎獨立，而其餘
      筆畫又復相連、「秋」字左側之「禾」均1 筆完成並與右
      側「火」字之兩點相連、「鳳」字中的鳥則均簡略劃過，
      與丙○○於本院95年10月15日刑事審理程序時當庭書寫及
      95年撤緩偵字第17號偵查程序95年2 月10日訊問筆錄之簽
      名，均屬相符，且其筆畫走勢之神韻甚為相似，由肉眼比
      對判斷，即可得知為同1 人所簽，而與甲○○、乙○○2
      人之字跡並不相同，有各該申請書影本可參（本院95年訴
      字第1748號刑事卷內95年6 月26 日 準備程序筆錄之後及
      95年10月25日審判筆錄、法務部調查局高雄市調查處高市
      法字第09268047940 號卷內第22、第38 頁） ，並經刑事
      判決為相同認定；而丙○○與前任原告理事長呂天良曾共
      同生養子女，關係親密，丙○○並自89年5 、6 月起即接
      任理事長迄今，而本件質借取得之款項均匯入呂天良名義
      開立之泛亞活存帳戶，且同帳戶於本件以新定存單質借前
      ，即曾於89年5 月5 日曾質借取得2,000 萬元，款項則各
      匯500 萬元予甲○○、及匯500 萬元至呂天良之女呂素妙
      帳戶內等事實，亦經上開刑事判決認定甚明，兩造復未為
      爭執、參以原告當時會計鄭盈怡於刑事審理中證稱從不知
      有質借之情事，汽駕工會根本不需要質借等語，及證人當
      時原告出納楊依麗亦於刑事審理中證稱呂天良曾將定存單
      正本拿去看，有陣子汽駕工會理監事查帳查得很凶，呂天
      良將存單拿回家，還說如果有理監事問存單的事情，便請
      理監事直接問他等語，亦均有上開刑事卷內審判筆錄及刑
      事判決之認定可佐，足認呂天良確曾私自以原告定存單質
      押借款，且上開泛亞活存帳戶亦確由呂天良私自使用，而
      之後丙○○接任理事長時亦因印鑑變更所需之印鑑卡上「
      丙○○」之簽名 (95 年 訴字第1748號卷內95年10月25日
      審判筆錄後附之印鑑卡) ，亦與上開丙○○當庭所為之歷
      次簽名就運筆及書寫方勢均極為相似，由肉眼比對判斷，
      應可認為係同1 人之簽名，是原告主張陳盈嘉私自以原告
      名義開立上開帳戶之詞並無足採；況甲○○、乙○○2 人
      上開業務侵占等案件遭泛亞瑞祥分行對帳發覺後，甲○○
      侵占之金額既高達5,290 萬元，原告竟於甲○○未實際償
      還款項之情形下，向檢察官表示已達成和解並同意為緩起
      訴處分，並由台灣高雄地方法院檢察署檢察官於92年10月
      27日為緩起訴處分，事後於呂天良死亡後，始於94年4 月
      11日具狀向檢察官聲請撤銷緩起訴處分等情，亦分別有該
      署92年偵字第20887 號、94年執聲他字第878 號偵查執行
      卷內資料足憑，原告所為亦與一般遭職員鉅額侵占之公司
      行號多求處重刑之常情有違，是甲○○、乙○○之抗辯難
      認係全無依據；又依丙○○與呂天良之親誼關係，再參以
      辦理新存單及質押借款之申請書多由丙○○親自簽名，並
      自89年5 、6 月間起即接任原告理事長迄今等事實，足認
      丙○○知悉並參與本件以舊存單遺失為由而辦理新定存單
      及以新存單質借併質借後多數款項均存入上開帳戶等事宜
      ；是甲○○、乙○○抗辯丙○○共同參與及最初甲○○係
      因向呂天良借款5 百萬元，而自願扛刑責之詞，應可認為
      真實；原告主張丙○○完全不知情亦未參與之陳述，不足
      採信。
    (三)再者，損害之發生或擴大，被害人與有過失者，法院得減
      輕賠償金額或免除之，民法第217 條第1 項定有明文。此
      項規定之目的在謀求加害人與被害人間之公平，倘受害人
      於事故之發生亦有過失時，由加害人負全部賠償責任，未
      免失諸過酷，是以賦與法院得減輕其賠償金額或免除之職
      權。查原告之法定代理人丙○○為原告之代表人，既明知
      並與被告共同參與上開對於原告之侵占行為，造成原告受
      有損害，其情節較之過失行為猶重，依舉重明輕之相同法
      理，自應視同原告本身之與有過失行為，並不能單純僅視
      為原告另一使用人或受僱人之行為，尚與最高法院88年台
      上字第2631號、90年台上字第796 號民事判決不符，原告
      主張本件無與有過失之適用，並無理由；審酌丙○○本身
      為原告法定代理人之身分，及其明知並參與上開帳戶變更
      等情節之輕重程度，及兩造之過失程度等一切情狀，認兩
      造應各負擔1/2 之過失比例責任為宜。
五、又所謂不真正連帶債務，係指數債務人以單一目的，本於各
    別之發生原因負其債務，因其中一債務之履行，他債務亦同
    歸消滅者而言。故不真正連帶債務人中之一人所為之清償，
    如已滿足債權之全部，即應發生絕對清償效力，債權人不得
    再向他債務人請求清償 (最高法院95年度台上字第2259號民
    事判決意旨參照)。 而因連帶債務人中之一人為清償、代物
    清償、提存、抵銷或混同而債務消滅者，他債務人亦同免其
    責任，民法第274 條亦規定甚明。再者，仲裁人之判斷，於
    當事人間，與法院之確定判決，有同一效力，仲裁法第37條
    亦定有明文。本件原告與訴外人即乙○○之僱用人泛亞瑞祥
    分行就甲○○、乙○○上開侵權行為損害賠償等事件，經聲
    請仲裁後由仲裁協會依衡平原則判定泛亞瑞祥分行應給付原
    告3,350 萬元，有中華民國仲裁協會94年仲雄聲義字第006
    號仲裁判斷書可參 (95年附民字第239 號卷內第3 頁)， 且
    原告亦表明泛亞瑞祥分行於上開仲裁判斷事件後已依判斷書
    內容給付原告3,350 萬元，本件係於扣除上開金額後，實際
    仍受損害之1,940 萬元為請求 (97年9 月16日言詞辯論筆錄
    )， 固可認原告之請求為有理由；惟本件侵權行為因原告本
    身與有過失應負1/2 與有過失責任比例既如上述，雖被告應
    連帶負損害賠償之金額為5,290 萬元，然依過失比例計算後
    ，甲○○、乙○○2 人應負連帶賠償責任之金額為2,645 萬
    元；而其中甲○○與泛亞瑞祥分行間所負之賠償責任係屬不
    真正連帶債務關係、乙○○與泛亞瑞祥分行間則為連帶債務
    之關係，依上開說明，甲○○、乙○○2 人於泛亞瑞祥分行
    已清償範圍內同免除對原告之賠償責任，而泛亞瑞祥分行已
    清償之金額既已超過甲○○、乙○○2 人應連帶賠償原告之
    數額，甲○○、乙○○2 人自毋庸再對原告負賠償責任，始
    符公平；至泛亞瑞祥分行是否得對2 人求償則為另一問題，
    尚與本件原告之請求無關，併為明。
六、原告另依契約約定對甲○○為請求，有無理由？丁○○依和
    解書之約定，是否應負保證之保證人責任？
  (一)甲○○於92年9 月23日與原告就上開侵占損害賠償事件與原
    告成立和解，願賠償原告5,050 萬元之事實，業據原告提出
    和解書為證，且為被告所不爭執，應可認為真實；惟就上開
    相同債務中之3,350 萬元既已由泛亞瑞祥分行清償完畢，甲○○自應同免除責任，是於扣除後，原告依和解契約之約定
    ，得對甲○○請求之金額應為1,700 萬元(5,050-3,350=1,
    700)；惟原告關於利息部分之請求，雖上開和解書約定「乙
    方 (即甲○○)每 月十五日必需按銀行公布利率支付侵占款
    項利息給予甲方 (即原告)」 ，惟所謂銀行公布利率之利息
    究為若干並不明確，難認和解契約已就利息請求併為約定，
    是原告依和解契約得對甲○○請求之利息，僅得自本件起訴
    狀繕本送達翌日之95年10月15日起，按年息5%內計算法定利
    息範圍內為有理由，原告逾此範圍之請求則無理由，不應准
    許。
  (二)丁○○就其確實擔任保證人，與甲○○共同書和解書，願就
    甲○○因職務關係侵占上開款項之事實負保證責任之事實並
    不爭執，且有原告提出和解書為證，是原告請求丁○○應於
    原告就甲○○之財產強制執行無效果時，負給付之義務，於
    法即無不合，應予准許。
七、原告另依不當得利、委任、僱傭等法律關係而為請求部分；
    本件原告其餘法律關係均屬不真正連帶債務之請求，原告關
    於侵權行為法律關係請求損害賠償為有理由，僅因其中不真
    正連帶債務人已為清償而免除其餘債務人之債務，原告其餘
    法律關係之主張，因不影嚮被告已免除對原告之債務責任，
    僅餘不真正連帶債務人間內部求償權之問題，自毋庸再為論
    述；是就爭點(一)後段、爭點(三)、(四)後段部分，本院不再予以
    論述，附此敘明。
八、從而，原告本於和解契約約定及保證之法律關係，請求被告
    甲○○給付1,700 萬元，及自附民起訴狀繕本送達翌日之95
    年10月15日日起至清償日止，按週年利率5%計算之利息；及
    丁○○應於原告就甲○○之財產強制執行無效果時，負給付
    之義務；原告在此範圍內之請求於法有據，應予准許。原告
    逾此部分之請求，為無理由，應予駁回。
九、兩造均陳明願供擔保，聲請宣告假執行或免為假執行，經核
    就原告勝訴部分並無不合，爰分別酌定相當擔保金額准許之
    ；原告敗訴部分其假執行之聲請亦失所依附，應併予駁回。
十、本件為判決之基礎已臻明確，兩造其餘之攻擊或防禦方法及
    證據，均認不足影響本判決之結果，亦與本案爭點無涉，不
    再一一論述，併此敘明。
十一、據上論結：原告之訴為一部有理由、一部無理由，依民事訴
    訟法第79條、第85條第1 項、第390 條第2 項、第392 條，
    判決如主文。
中    華    民    國    97    年    10    月    28    日
                  民事第五庭    法  官  林玉心
正本係照原本作成。
如不服本判決，應於送達後20日內，向本院提出上訴狀並表明上
訴理由，如於本判決宣示後送達前提起上訴者，應於判決送達後
10日內補提上訴理由書（須附繕本）。
中    華    民    國    97    年    10    月    28    日
                                書記官  鄭淑華


司法院資訊處製作；財團法人民間司法改革基金會備份。
